臺灣高雄地方法院民事判決　　　　　　　 96年度訴字第746號
原　　　　告　戊○○
訴 訟代理 人　歐陽志宏律師
被　　　　告　乙○○
訴 訟代理 人　康進益律師
被　　　　告　第一產物保險股份有限公司
法 定代理 人　甲○○
兼訴訟代理人　己○○　　高雄市.
被　　　　告　丙○○
當事人間請求損害賠償事件，本院民國96年12月13日言詞辯論終
結，判決如下：
    主  文
被告乙○○應給付原告新台幣壹佰萬元及自民國96年3 月16日起
至清償日止按週年利率百分之五計算之利息。
原告其餘之訴駁回。
訴訟費用由被告乙○○負擔。
本判決第一項於原告以新台幣拾萬元供擔保後，得假執行；
但被告乙○○如以新台幣壹佰萬元為原告預供擔保後，得免為假
執行。
原告其餘假執行之聲請駁回。
    事實及理由
一、本件被告乙○○經合法通知，無正當理由未於最後言詞辯論
    期日到場，核無民事訴訟法第386 條所列各款情形，爰依原
    告之聲請，由其一造辯論而為判決。
二、原告主張：
　(一)被告乙○○於民國95年2 月10日上午約6 時許，駕駛其所有
  　XN-8571號自小客車（下稱該小客車），行經高雄市○○區
　　○○路與大學路27號街口時，超速將原告之父蔡春雄撞倒，
　  經送醫後不治死亡。為此，乙○○協同被告保險公司之業務
　　員及理賠員即被告丙○○、己○○與原告協商和解，過程中
　  被告丙○○、己○○2 人均表示被告乙○○向被告保險公司
    投保汽車強制責任險（下稱強制險）及任意險，保證可賠付
    各新台幣（下同）150 萬元及100 萬元之理賠金，原告不疑
    有他，遂代全體繼承人與被告乙○○簽訂95年3 月2 日之和
    解書（下稱系爭和解），約定由被告乙○○自付50萬元，其
    餘250 萬元由被告保險公司同意於同年4 月2 日前理賠給付
    原告。
  (二)未料被告保險公司除理賠強制險150 萬元外，竟以被告乙○○係事後倒填投保日期為由，拒絕任意險100 萬元部分之給
    付，原告始知被告保險公司之業務員及理賠員即被告丙○○
    、己○○於參與系爭和解當時，均已明知被告乙○○係事後
    投保，竟串謀合意及違反誠信原則，致使原告不能向被告保
    險公司申請任意險理賠金100 萬元。為此，依民法第184 第
    1 項前段 (故意或過失侵權責任）、後段（故意以違背善良
    風俗之方法侵權）、第185 條（被告乙○○、己○○及丙○○等3 人共同侵權）及第188 條（僱用人被告保險公司對其
    受僱人即被告己○○及丙○○之連帶責任）及系爭和解書（
    對乙○○合併請求），請求被告4 人連帶給付100 萬元及自
    本起訴狀繕本送達最後一位被告之翌日起至清償日止，按週
    年利率5％計算之利息。
三、被告分別抗辯如下，並均求駁回原告之訴；如受不利判決，
    均願供擔保請准宣告假執行：
  (一)被告乙○○之前：與原告協商時已特表明考量自身財力只能
    貸50萬賠付，是於加計保險給付獲得在場參與之被告保險公
    司人員即被告己○○及丙○○確認無虞後，才願與原告簽立
    系爭和解書，同意賠償300 萬元。而事後確自付50萬元予原
    告，已盡履行系爭和解約定之給付義務，至因被告保險公司
    拒付原告任意險100 萬元理賠金部分，應係其雙方之問題，
    自己無歸責事由可言。
  (二)被告保險公司、己○○及丙○○一致：被告乙○○於95年2
    月10日向被告公司楠梓通訊處業務員即被告丙○○要保時，
    為因應前強制險保單之銜接而要求倒填投保日期為同年2 月
    7 日，當時被告丙○○有詢問2 月10日前有無保險事故發生
    ，經被告乙○○表示沒有後，不疑有他，被告保險公司始出
    具同為95年2 月7 日之該小客車強制險及任意險保單。事後
    被告乙○○繼續矇著被告保險公司之理賠員即被告己○○，
    使其在不知情下參與系爭和解，同意可理賠強制險150 萬元
    及任意險100 萬元，但回去調閱承保資料確認後，始發現實
    情，被告保險公司乃依保險法第51條第1 項規定，以保險契
    約無效為由，拒絕原告申請100 萬元之任意險理賠金，並非
    不法，無涉侵權行為問題。
四、不爭執事實：
　(一)被告乙○○於95年2月10日上午約6時許，駕駛該小客車行經
  　高雄市○○區○○路與大學路27號街口時，超速將原告之父
    蔡春雄撞死，案由檢察官提起公訴，經本院95年交易字第29
    8 號判處乙○○過失致人於死，處有期徒刑陸月，得易科罰
    金，緩刑年確定（卷30頁之刑事判決書）。
  (二)95年2 月10日事故當場被告乙○○隨即委其友人丁○前去被
    告產險公司楠梓通訊處找業務員即被告丙○○辦理「強制險
    」再加保100 萬元保額之「任意險」，但為因應銜接前強制
    險，在不知危險已發生之情況情下，同意均倒填保險日期為
    95年2 月7 日。
  (三)事後被告乙○○於95年2 月22日至被告產險公司辦理出險，
    再於同年3 月2 日由被告保險公司之業務員及理賠員即被告
    黃博信、己○○一起出面參與系爭和解，被告乙○○終與代
    全體繼承人之原告簽訂95年3 月2 日之系爭和解書，同意賠
    償共300 萬元（卷7 頁之和解書），內載被告乙○○自付50
    萬元，被告保險公司於95年4 月2 日前給付強制險及任意險
    理賠金共250 萬元。
  (四)而原告於系爭和解後，確已自被告乙○○收受50萬元，並獲
    被告保險公司賠付150 萬元強制險理賠金，但對任意險100
    萬元部分，則以被保險人即被告乙○○係事後投保，依保險
    法第51條規定無效為由，拒絕理賠（卷7~1 頁覆原告95年3
    月30日函文）。
五、本件爭點：
　(一)依系爭和解書，原告得否請求被告乙○○給付100 萬元？
　(二)原告亦認被告侵害其依系爭和解書得請求被告保險公司理賠
  　100 萬元保險金之「權利」，併依侵權行為法則請求被告4
    人連帶給付100 萬元，有無理由？
六、判斷結果：
  (一)依系爭和解書之約定，債務人即被告乙○○尚應給付債權人
    原告和解金100 萬元：
    1.按系爭和解書，係被告乙○○於撞死原告之父蔡春雄後，
      由原告於95年3 月2 日代全體繼承人與被告乙○○在高雄
      市藍星木市議員服務處所簽訂，並無無效之法律事由，應
      生法律效力，兩造見解相同。而查系爭和解書上「立和解
      書人」一欄，甲方為被告乙○○，乙方為原告戊○○，「
      和解條件」明載和解金額為300 萬元，現原告已獲被告乙○○自付50萬元及被告保險公司給付之強制險150 萬元理
      賠金外，仍有100 萬元和解金未取。依民法第737 條規定
      ：「和解有使當事人所拋棄之權利消滅及使當事人取得和
      解契約所訂明權利之效力。」則原告依系爭和解書所創設
      之法律關係，原告當然取得向被告乙○○請求給付300 萬
      元和解金之權利，若只獲200 萬元部分之給付，債權人之
      原告自得依系爭和解書約定，請求債務人即被告乙○○給
      付其餘部分之100 萬元和解金，此為適用民法第199 條第
      1 項規定：「債權人基於債之關係，得向債務人請求給付
      。」之當然結果，殆無疑義。
    2.被告乙○○雖抗辯係考量自身財力許可範圍，再加入被告
      產險公司同意全部賠付強制險及任意險共250 萬理賠金情
      況下，始同意簽訂系爭和解書，而事後確已自付50萬元，
      並無債務不履行情事，應由被告保險公司與原告自行解決
      。然原告為系爭和解書之債權人，其債務人則為被告乙○○，立約當事人並無被告保險公司在內，已如前述。雖被
      告保險公司因參與系爭和解，確同意於95年4 月2 日前全
      額賠付原告，並寫明於系爭和解書內，但此參與由來於保
      險法第93條前段規定：「保險人得約定被保險人對於第三
      人就其責任所為之承認、和解或賠償，未經其參與者，不
      受拘束。」旨在防止被保險人任意對第三人之賠償責任為
      承認、和解或賠償，致增加保險人之負擔。保險契約如有
      此項約定，被保險人於保險事故發生後，未經保險人參與
      ，而與第三人成立和解，保險人即可不受該和解之拘束，
      仍僅就被保險人對於第三人「依法」應負賠償責任，於保
      險金額範圍內負賠償之責。被保險人與第三人和解成立，
      「本質上」仍為當事人互相讓步而成立之合意（最高法院
      87 年 度台上字第2331號裁判要旨參照）；可知和解對保
      險人發生拘束力之基礎，在於已保障保險人對於和解之參
      與機會，而不在於其對和解內容之同意。是保險人若已參
      預被保險人與第三人之和解，除有正當理由得拒絕和解條
      件外，均應受該和解之拘束（同院95年度台上字第2820號
      裁判要旨參照）。由此看來，本件被告保險公司參與系爭
      和解所生之法律效果，僅能謂其就理賠金共250 萬元之此
      「數額」不得事後反悔而已，並非謂被告產險公司有不應
      理賠之法定事由時，而因曾參與系爭和解，就必無條件負
      「照額」給付之理賠義務，此觀保險法第90條規定：「責
      任保險人於被保險人對於第三人（本件指原告），『依法
      』應負賠償責任，而受賠償之請求時，負賠償之責。」自
      明。是故，本件在要保人即被告乙○○知危險已發生之情
      況下所簽訂之系爭和解，保險人即被告保險公司依保險法
      第51條第1 項前段規定既然不應負賠償責任，自無所謂因
      參與和解，就需負「照額」理賠責任，而反讓蓄意違規者
      即被告乙○○受利之理。因此，系爭和解書之債務人即被
      告於給付原告50萬元後，即認得自外於受系爭和解約定之
      拘束，反抗辯要被告產險公司負與原告解決之責，顯無是
      理，不可採信。
  (二)原告併認：被告保險公司之業務員即被告丙○○於被告乙○○要保當時，雖不知危險已發生，但事後已知而仍由被告丙○○與理賠員己○○參與系爭和解，致原告本得請求之100
    萬元理賠金之「權利」（下稱系爭權利）遭被告保險公司拒
    付，而受有損害，應該當侵權行為（見卷112 頁原告訴代律
    師是認之筆錄），亦顯無理由：
    1.係保險法第51條第1 項前段規定之「法定原因」，致生系
      爭權利不能請求之「結果」，無侵權行為之因果關係：
      按保險法51條規定：「保險契約訂立時，保險標的之危險
      已發生或已消滅者，其契約無效。但為當事人雙方所不知
      者，不在此限。」「訂約時，僅要保人知危險已發生者，
      保險人不受契約之拘束。」因之，既然被告乙○○係事後
      投保，其保險契約當然無效，而保險人即被告保險公司依
      法因此不必負理賠責任之結果，不管將來被告保險公司，
      或者參與系爭和解之被告己○○、丙○○是否知情，一樣
      無法改變此結果。直言之，是要保人之被告乙○○知危險
      已發生，才使得其向被告保險公司投保之任意險依法不生
      拘束效力，從而原告才無法向被告保險公司為系爭權利之
      請求。原告不解系爭權利不能請求之因果關係，竟誤認係
      受被告串謀詐騙之侵權行為或違反誠信原則所致，其法律
      見解顯然有誤，無待贅述。
    2.再者，是因系爭和解書，原告始得向被告保險公司為系爭
      權利之請求，縱係因誤以為請求將不致發生無效事由之問
      題亦確屬實情，但此僅生原告要否以受被告乙○○詐欺為
      由，依民法第92條第1 項前段規定撤銷系爭和解契約之問
      題。原告既不行使撤銷權，仍要依系爭和解契約對被告乙○○請求本院判決如主文第1 項所示，怎反謂受有侵權行
      為之「損害」，實難索解。
    3.總之，本件所生問題，其實是被告乙○○隱瞞危險已發生
      而向被告保險公司施詐簽訂強制險及責任險契約之問題，
      因此受有損害者，非被告保險公司莫屬；至其業務員即被
      告丙○○既然接受被告乙○○要保時並不知情，而同意均
      倒填日期接受投保，違反職業規則，所生責任則端視其僱
      主即被告保險公司之內規而定，斷不可能有侵害原告的任
      何權利之事實發生。明乎此，原告只能依系爭和解契約，
      或於依法撤銷系爭和解契約後，以事故受害者之家屬身份
      ，循民法侵權行為規定解決，如此而已。
七、綜上，原告於誤信被告乙○○所投保之任意險係合法有效之
    責任保險契約，才簽訂系爭和解契約，在不願行使撤銷權下
    ，依約所取得對被告乙○○之300 萬元賠償金請求「權利」
    ，根本不是受「損害」；至其中之100 萬元任意險理賠金即
    系爭權利部分，被告保險公司未依其代表即被告丙○○、己○○出面參與和解之約定，而同意給付原告，係出於保險法
    第51條強制規定之結果，從來不生侵權行為問題。從而，原
    告依系爭和解契約書請求被告乙○○給付100 萬元和解金，
    及自起訴狀繕本送達最後一位被告之翌日（卷19~22 頁送達
    回證）96年3 月16日起至清償日止，按法定週年利率5 ％計
    算之利息，此部分是有理由，應予准許；至其餘依侵權行為
    法則所為請求連帶給付部分，顯於法不合，應予駁回。
八、另兩造陳明願供擔保，聲請宣告假執行，或免為假執行，經
    核本判決第1 項原告勝訴部分，合於法律之規定，爰酌定相
    當之擔保金額分別宣告之；其餘假執行之聲請，因訴之駁回
    而失所依附，不予准許。
九、結論：本件原告之訴，為一部有理由，一部無理由，依民事
    訴訟法第385 條第1 項前段、第79條、第390 條第2 項、第
    392 條第2 項規定，判決如主文。
中　　華　　民　　國　　96　　年　　12　　月　　27　　日
                  民事第七庭法　官　藍家慶
正本係照原本作成。
如對本判決上訴，須於判決送達後20日內向本院提出上訴狀。
中　　華　　民　　國　　96　　年　　12　　月　　    　日
                                書記官　許雅惠
